最高法院刑事判決　　　　　　　　　　　　　　　八十七年度台上字第一六二九號
　　上訴人　張耀宗　男
　　被　告　甲　○　男
右上訴人因自訴被告誣告案件，不服台灣高等法院台中分院中華民國八十七年一月二
十六日第二審判決（八十七年度上訴字第五號，自訴案號：台灣台中地方法院八十六
年度自字第一一六號) ，提起上訴，本院判決如左：
    主  文
上訴駁回。
    理  由
按刑事訴訟法第三百七十七條規定，上訴於第三審法院，非以判決違背法令為理由，
不得為之。是提起第三審上訴，應以原判決違背法令為理由，係屬法定要件。如果上
訴理由狀並未依據卷內訴訟資料，具體指摘原判決不適用何種法則或如何適用不當，
或所指摘原判決違法情事，顯與法律規定得為第三審上訴理由之違法情形，不相適合
時，均應認其上訴為違背法律上之程式，予以駁回。本件上訴意旨略稱：(一)被告甲○
原為台灣台中地方法院檢察署書記官，於民國八十二年間處理上訴人張耀宗被訴毀損
 (業經判決有罪確定) 案件時，涉嫌在偵查筆錄上登載不實，上訴人爰自訴其偽造文
書（八十五年度自字第一三二五號），八十五年十一月四日下午三時台灣台中地方法
院開庭審理該案，被告竟於辯論終結後，向法官指稱上訴人誣告其偽造文書，請求法
官函送偵辦，嗣法院函送後，又於台灣台中地方法院檢察署檢察官偵查時，誣告上訴
人犯誣告罪，使上訴人被法院依誣告罪判處有期徒刑十月，被告有誣告之犯意及誣告
之事實。(二)被告係於前揭偽造文書案件辯論終結後，始請求法官對上訴人之誣告罪嫌
函送偵辦，並非在訴訟上之答辯或攻擊防禦，亦非因公務員之推問而為陳述，被告誣
告之目的在於使上訴人受刑事處分。第一審認為被告之陳述係在被訴偽造文書案內所
為之答辯；原審認為乃其訴訟上之攻擊方法，非主動告訴或告發，均有違誤。(三)第一
審判決既稱被告以被害人之身份向檢察官指訴上訴人自訴被告偽造文書係誣告，理由
卻謂被告並無告訴、告發，事實與理由矛盾，自屬判決違背法令。(四)被告確有將明知
為不實之事項登載於職務上所掌管之偵訊筆錄上，為脫卸刑責，竟意圖使上訴人受刑
事處分，而誣告上訴人犯誣告罪，顯非出於誤會或懷疑，原判決認為無罪，顯與事實
不符云云。
惟查原判決維持第一審諭知被告甲○無罪之判決，已詳細說明其得心證之理由。而所
謂誣告他人犯罪，係指意圖他人受刑事處分，向有偵查犯罪職權之公務員為虛偽之告
訴、告發或向有受理審判職權之公務員為虛偽之自訴而言。原判決以上訴人先前自訴
被告偽造文書案件業經台灣台中地方法院及原審法院判決無罪在案，而上訴人於前揭
自訴偽造文書案件涉有誣告罪嫌，係經台灣台中地方法院主動向台灣台中地方法院檢
察署檢察官「義務告發」，有台灣台中地方法院八十五年度自字第一三二五號刑事判
決書之記載在卷可稽 (見第一審卷第二十四頁背面理由四) ；台灣台中地方法院檢察
署檢察官起訴書亦載明「案經台灣台中地方法院函請偵辦」，有台灣台中地方法院檢
察署八十五年度偵字第二二○○九號起訴書附卷可憑（見第一審卷第五十二頁犯罪事
實欄二），被告並未向有偵查犯罪職權之公務員為告訴或告發，亦未向有受理審判職
權之公務員提起自訴。上訴人雖指稱被告於前揭自訴偽造文書案件審理中，曾向法官
陳述上訴人誣告，請求函送偵辦，並於法院函送檢察署後，又向檢察官指稱上訴人有
誣告行為。然查刑法第一百六十九條第一項之誣告罪，以使人受刑事或懲戒處分之意
思向該管公務員誣告為要件，若其陳述係出於訟爭上之攻擊或防禦方法，縱有請求懲
辦對方之表示，因其目的在於脫免自己之責任，不能謂為誣告；至於因公務員之推問
而為不利於他人之陳述者，既無申告他人使受刑事或懲戒之意思，亦與誣告罪之要件
不符。被告縱於其被訴偽造文書案件審理中，指稱上訴人誣告並請求函送偵辦，仍屬
其訴訟上攻擊之方法；嗣於法院主動函送檢察署後，雖向檢察官陳述上訴人有誣告行
為，因並非其主動向檢察官告訴或告發，核與誣告罪之構成要件不合等情，已於理由
內詳加說明。又上訴人提起本件自訴，始終指稱被告係於前揭偽造文書案件審理中「
當庭」向法官陳述上訴人誣告，並請求函送偵辦（見第一審卷第一二四頁、第一六○
頁背面、第一七一頁背面；原審卷第四頁背面），並非謂被告於前揭偽造文書案件辯
論終結後，始向法官陳述上訴人誣告及請求函送偵辦。上訴人待第二審判決後，提起
第三審上訴始改稱：被告於前揭偽造文書案件辯論終結後，始請求法官對上訴人之誣
告罪嫌函送偵辦，其陳述非屬訴訟上之答辯或攻擊防禦方法，亦非因公務員之推問而
為陳述云云，並非依據卷內訴訟資料據以指摘，自非適法之上訴第三審理由。至於其
餘之爭辯均屬事實之爭執，亦非適法之上訴第三審理由。依上所述，上訴意旨未依據
卷內訴訟資料對原判決究竟如何不適用法則或適用不當為具體之指摘，徒憑己見就原
判決已說明事項或屬原審採證認事職權之適法行使，任意指摘為違法。其上訴違背法
律上之程式，應予駁回。
據上論結，應依刑事訴訟法第三百九十五條前段，判決如主文。
中      華      民      國    八十七    年      五      月     十三     日
                              最高法院刑事第一庭
                                  審判長法官  黃  雅  卿
                                        法官  楊  文  翰
                                        法官  陳  正  庸
                                        法官  陳  世  雄
                                        法官  張  淳  淙
      右正本證明與原本無異
                                              書  記  官
中      華      民      國    八十七    年      五      月     十八     日
